臺灣臺北地方法院民事判決　九十年度訴字第六○一號
　　原　　　告　誼泰水電工程有限公司
　　法定代理人　甲○○
　　訴訟代理人　乙○○
　　法定代理人　戊○○
　　訴訟代理人　丙○○
　　　　　　　　丁○○
右當事人間請求給付工程款事件，本院判決如左：
    主    文
原告之訴及其假執行之聲請均駁回。
訴訟費用由原告負擔。
    事　　實
甲、原告方面：
  壹、聲明：
  　一、被告應給付新台幣（下同）八十萬三千三百四十七元及自支付命令送達翌日
        起至清償日止，按週年利率百分之五計算之利息。
    二、原告願供擔保請准宣告假執行。
  貳、陳述：
    一、兩造於民國八十五年七月十二日訂立工程承攬合約書（下稱系爭承攬合約）
        ，被告將位於台北市○○街之泰順超級市場、集合住宅新建水電消防及空調
        工程交由原告承攬，施工過程中被告依系爭承攬合約第十條規定，要求原告
        增加地下一樓小攤位熱水系統及水槽排水設備工程與地下一樓增設攤位水電
        設備等（下稱系爭工程），工程費共計八十萬三千三百四十七元，其中增加
        地下一樓小攤位熱水系統及水槽排水設備工程，工程費為三十八萬四千四百
        九十元，地下一樓增加攤位水電設備等工程費為四十一萬八千四百五十六元
        ，合計八十萬三千三百四十六元，其中誤差一元為營業稅計算之誤差。原告
        依約提出施工圖於八十六年九月十三日經被告監造技師孫方珍確認後，於八
        十七年三月三十一日完工交由被告驗收使用，詎被告迭經催討拒不給付工程
        款，為此提起本件訴訟，請求判決如訴之聲明第一項所示。
    二、依證人孫方珍及高炳恆之證詞，可見系爭工程為追加工程，被告應依合約規
        定給付原告工程款。又機電工程之施工因涉及專業及使用安全，必須以專業
        技師提供的機電設計圖面為依據，被告將此部分委由孫方珍規劃設計及監造
        ，惟並未提供詳細資料給予孫方珍，故系爭工程自始即無規劃設計，且既係
        事後追加之工程，自非為被告所稱之工程慣例。被告提出之銷售海報亦無該
        增加攤位之水電空調施工圖或施工說明，且被告雖言於八十四年九月開始預
        售並依銷售合約、海報與承購戶簽訂房地預定買賣契約書，惟其於八十五年
        五月招商發包時，卻未就該已售出之增加攤位要求專業技師追加水電空調設
        備之設計，工程預算單亦無該增加攤位之材料數量表，益證系爭工程為追加
        工程。況依工程慣例，海報僅為房屋銷售之廣告文件，並非專業之工程施工
        圖，原告與被告實際負責人陳建忠議價時，被告一再強調以委認之專業技師
        設計為準，再由工程預算單所載，亦顯示原工程只有規劃預算四十六個攤位
        ，系爭工程確為承攬合約書第十條規定之追加工程無誤。
  、證據：提出工程承攬合約書、地下一樓小攤位增設熱水系統及水槽排水設備工
　　　程平面圖、地下一樓增設攤位水電設備管線圖、工程估價單、原合約設計施工
　　　圖、完工圖為證，並聲請訊問證人高炳恆、孫方珍。
乙、被告方面：
  壹、聲明：
    一、如主文第一項所示。
    二、如受不利判決，願供擔保請准免為假執行。
  貳、陳述：
    一、原告向被告承攬台北市○○街之泰順超級市場住宅大樓新建工程中之給排水
        、衛生消防、雷氣設備及空調工程，依系爭承攬合約之規定，上開工程係採
        總價承包。系爭增加地下一樓小攤位熱水系統及水槽排水設備工程與地下一
        樓增加攤位水電設備工程為系爭承攬合約約定之範圍，非追加工程。蓋原告
        於八十五年一月二十九日領取標單後曾於同年二月十五日及二月十六日提出
        系爭工程之評估報告供被告參考，原告當時法定代理人乙○○亦於同年五月
        一日向被告公司索取投標須知、工程承攬合約書、工程承攬放棄書、聲明書
        、拋棄書、建材設備說明書、銷售海報、營造工程進度等文件，是原告應明
        瞭投標須知第十四條規定：「1.本工程之施工圖說有未了解之處應予決標前
        提出，若有未註明但為施工上所必須或慣例上應有者，承包人均須照做不另
        加價，若圖說有互異不明之處，則由業主解釋之，並得以任何一項為依據，
        承秉指示辦理，不得推諉或要求加價。2.廠商估價並需符合本案之銷售海報
        ，如建材表及客戶買賣合約之各項說明，若施工圖說銷售合約（含海報）不
        符時，除非業主另有說明，應以銷售合約為憑。」及施工範疇，足證被告所
        提供之銷售合約、海報等所載設施均屬雙方「工程承攬合約書」之涵括內容
        ，承攬人須受其拘束，並被告在充分知悉瞭解所承包工程施作範圍無誤後，
        始於同年七月十二日與被告簽訂系爭承攬合約書。
    二、系爭工程既於銷售海報內標明，且為投標須知、工程承攬合約書之附件，即
        當為系爭承攬合約約定施作之內容，否則原告如何能依投標須知第二十條第
        一項：「：：承購戶提出修繕意見時，承商應負責修改完成，並應由業主、
        監造建築師及承購戶均認為合格並開具証明書：：。」之規定，完成正式驗
        收；若如原告所言，銷售海報、客戶買賣合約書等並非其承攬之工程範圍，
        則承購戶依據買賣合約書及銷售海報之約定提出之修繕意見，原告又將如何
        履行承攬合約書第二十四條第二項規定：「工程全部完竣後，於甲方（即被
        告）交屋於承購戶時，乙方（即原告）應會同辦理，承購戶提出修繕意見時
        ，乙方應負責於指定期限內修改完善。」之責任。倘依原告主張者，系爭承
        攬合約之規定即形同具文，故系爭工程既為合約內所附之銷售海報圖說載明
        之內容，當亦為應施作之範圍。
    三、再依投標須知第六條第四項：「本案採總價承包方式，除變更設計外，不得
        辦理任何追加事宜。」及工程承攬合約書第十一條後段：「：：本案為總價
        承包，不另辦理任何追加減，變更設計除外」之規定，本案係採總價承包甚
        明。又依工程契約之特性及業界慣例，所謂工程契約中之工程內容應係以契
        約約定之圖說為準，而非工程價目表上所列之工程項目或數量為準，尤其在
        總價承包契約，工程價目表所列之項目、數量僅係供承包商參考，承包商投
        標時需自行按照圖說詳實計算估價，倘工程價目單上所列之各項工程項目或
        數量上，有發生錯誤或遺漏之情形者，原則上，承包商仍應依照約定之契約
        總價，按照圖說規定完成施作。總價承攬之合約，承攬人不得以任何理由要
        求定作人增加工程款之給付，業主當然也不得以承包商實際施作之數量，較
        工程價目單上所載之數量短少為由，要求減少工程款之給付。
    四、退萬步言，縱認原告對被告有如其主張之工程款債權存在，依民法第一百二
        十七條第七款規定，原告自承系爭工程於八十七年三月三十一日完工，系爭
        承攬報酬請求權消滅時效應於八十九年三月三十一日屆滿，原告迄九十年三
        月二十三日始提起本件訴訟，其請求權已因時效而銷滅。
  、證據：提出工程承攬合約書、投標須知、工程估價單、銷售海報、八十五年四
      月十九日工程會議紀錄表、收據、台大文豪客戶資料、房地預定買賣契約書、
      原設計施工圖、工程預算單、變更後完工竣工圖、建材設備說明、銷售海報、
      施工說明書、協調會會議紀錄、原告八十八年六月八日誼業字第八八０六００
      一號函、施工圖、工程標單、分析表、會議備忘書單為證。
    理　　由
甲、程序方面：
　　本件原告之法定代理人原為乙○○，於九十年八月三十日本院繫屬中變更為甲○
    ○，此有公司變更登記表在卷可稽，是原告依民事訴訟法第一百七十五條第一項
    規定聲明承受訴訟，經核尚無不合，合先敘明。
乙、實體方面：
　一、本件原告起訴主張：兩造於八十五年七月十二日訂立工程承攬合約書（下
      稱系爭承攬合約），被告將位於台北市○○街之泰順超級市場住宅大樓新建工
      程中之給排水、衛生消防、雷氣設備及空調工程交由原告承攬，工程總價為五
      千三百八十五萬元（含稅）；嗣被告要求增加地下一樓小攤位熱水系統及水槽
      排水設備工程與地下一樓增加攤位水電設備（下稱系爭工程）等，其中地下一
      樓小攤位熱水系統及水槽排水設備工程工程款為三十八萬四千四百九十元，地
      下一樓增加攤位水電設備工程費款為四十一萬八千四百五十六元，合計八十萬
      三千三百四十七元，原告於八十七年三月三十一日施工完竣交由被告使用後，
      被告卻拒付工程款，迭經原告催告均未置理。按原告施作系爭工程前均經被告
      指示同意，且工程後亦經被告驗收，依工程承攬合約第十條規定，被告自應給
      付該部分工程款，爰依系爭承攬合約第十條請求被告給付工程款八十萬三千三
      百四十七元及自支付命令送達翌日起至清償日止，按週年利率百分之五計算之
      利息等情。
  二、被告則以：(一)依系爭工程承攬合約書第四條及投標須知第四條圖樣說明之規定
      ，被告所供銷售合約、海報所載設施均屬雙方工程承攬合約書之內容，原告須
      受其拘束。原告主張之地下一樓小攤位熱水系統及水槽工程、地下一樓攤位水
      電設備管線工程，既已記載於合約、海報中，當為原工程承攬合約書約定工程
      總價所包括，系爭工程係原告施作中漏失而由被告要求補正工程，原告自不得
      再行請求工程款。且依工程承攬合約書第十條之規定，如有新增工程時，雖得
      由雙方協議合理單價，但應事先提經被告及水電技師審理認可方得為之，不可
      事後提報要求被告追認，原告提出之估價單並無被告公司人員簽章蓋印，充其
      量僅為原告自己稽核成本之內部文件，被告既未就系爭工程與原告協議核可單
      價，益證原告主張之債權並不存在。(二)縱認原告有系爭工程債權存在，系爭工
      程既已於八十七年三月三十一日完工，依民法第一百二十七條第一項第七款規
      定，其請求權期間應自八十七年四月一日起算至八十九年三月三十一日屆滿，
      本件原告之請求顯已因消滅時效完成而消滅，其請求亦無理由等語置辯。
  三、兩造不爭執之事實：原告主張雙方於八十五年七月十二日訂立工程承攬合約書
      ，被告將位於台北市○○街之泰順超級市場住宅大樓新建工程中之給排水、衛
      生消防、雷氣設備及空調工程交由原告承攬，工程總價為五千三百八十五萬元
      （含稅），工程業已完工等事實，業據提出工程承攬合約書為證，復為被告所
      不爭執，堪信為真實。
  四、原告另主張兩造簽訂前揭工程承攬合約書後，被告嗣要求增加地下一樓小攤位
      熱水系統及水槽排水設備工程與地下一樓增加攤位水電設備等，被告依系爭承
      攬合約第十條應給付工程費八十萬三千三百四十七元乙節，並提出增加地下一
      樓小攤位熱水系統及水槽排水設備工程核可確認書、地下一樓增加攤位水電設
      備管線圖認可簽章書為證，被告固不否認原告完成該部分工程，惟辯稱該部分
      工程已記載於銷售海報及合約中，依系爭工程承攬合約第四條約定，為工程總
      價所包括，非屬追加工程，原告不得再請求工程款。是本件爭執之點首在系爭
      地下一樓小攤位熱水系統及水槽排水設備工程與地下一樓增加攤位水電設備管
      線之工程，是否為追加工程？或已包含在原工程承攬合約範圍內？
    (一)按系爭承攬合約第三十一條規定：「：：本合約附件計：1.施工圖全份。2.施
      工說明書：：6.甲方（即被告）之銷售建材表。7.銷售合約書、海報。」，投
      標須知第四條圖樣說明則約定：「1.本工程之施工圖說有未了解之處應予決標
      前提出，若有未註明但為施工上所必須或慣例上應有者，承包人均須照做不另
      加價，若圖說有互異不明之處，則由業主解釋之，並得以任何一項為依據，承
      指示辦理，不得推諉或要求加價。2.廠商估價並需符合本案之銷售海報，如建
      材表及客戶買賣合約之說明，若施工圖說銷售合約（含海報）不符時，除非業
      主另有說明，應以銷售合約為憑。」。經查，兩造於簽訂系爭承攬合約前，被
      告當時之法定代理人乙○○曾於八十五年五月一日自原告取得投標須知、工程
      承攬合約書、工施承攬放棄書、聲明書、拋棄書、建材設備說明書、銷售海報
      、營造工程進度表等八項資料，有被告提出之收據乙紙為憑，是於簽約前，原
      告已取得泰順超級市場住宅大樓之銷售海報，應可認定。
    (二)次查，依兩告不爭執之被證四號銷售海報所示，固有編號四十九、五十、五十
      一、五十二號攤位之設置，惟觀諸原證十一號原設計施工圖，並無該四個攤位
      之圖說。再依證人即負責設計系爭工程之機電技師孫方珍結證稱：依原證十一
      號圖說，地下一樓商場伊設計的部分只有冷水，沒有熱水。原證十一號圖是依
      照建築師建築圖所畫，後來建築師是否有增加攤位伊不知道，原證十一號圖面
      上是沒有四十七號至五十號（即銷售海報上編號四十九至五十二號）攤位，伊
      當初畫設計圖時業主並未提供銷售海報。業主提供總發包估價單中其中機電估
      價單是伊提供，該估價單是伊依機電設計圖所提出，如果設計圖上沒有畫的，
      例如原證十一號沒有增加攤位及熱水設備，則無法提出估價單等語（見九十一
      年一月二十三日言詞辯論筆錄），足見系爭工程招標時，施工圖說並無系爭銷
      售海報編號四十九至五十二等四個攤位之設置。依上揭投標須知約定，廠商估
      價固需符合本案之銷售海報，惟依其文義，僅限於如建材表及客戶買賣合約之
      說明，尚難據以認定系爭地下一樓小攤位有熱水系統及水槽排水設備工程與地
      下一樓增加攤位水電設備管線之設置。且依常情，海報僅為房屋銷售之廣告文
      件，其中包括營建、結構體、廣告產品坪數、景觀、住戶安全管理等，本件銷
      售海報應僅供工程上選擇材料廠牌、規格之優先參考，並非施工圖或施工說明
      ，無從作為判斷專業機電工程範圍之依據。參諸原證十二號工程預算單第七十
      三頁第三十八項之私設水表四十六只，及第二十三頁第２４ｅ項、第２５ｄ項
      、第二十四頁第２６ｄ項私表ＫＷＨ（即電度表）合計四十七只，扣除公設一
      只為四十六只及其他水電材料詳細表等，均顯示原工程僅規劃預算四十六個攤
      位。
    (三)再者，被告未能證明系爭地下一樓小攤位之熱水系統及水槽排水設備工程與地
      下一樓增加攤位水電設備管線雖為原施工圖所無，但為施工上所必須或慣例上
      應有者，要無從依前開投標須知第四條約定，要求原告不得加價。況證人孫方
      珍亦證稱：原證十七號施工說明書第四頁第二行至第七行，是指投標廠商投標
      前要依業主提供圖面、標單及投標須知及合約內的規範，詳細閱讀以後，進行
      估算，如果開標之後，數量有不符或遺漏的項目，應視同已合併於其他相關項
      目估算在內。所謂開標以後，數量有不符或遺漏的項目，應視同已合併於其他
      相關項目估算在內，是針對伊提供的機電設計圖面及標單，承包廠商應該詳細
      的估算，如果設計圖整體而言依照工程慣例，應該施作的，不能以設計圖或標
      單沒寫的那麼細，就說不能作，因為機電工程項目很瑣碎（見同前筆錄）。則
      本件原施工設計圖並無地下一樓小攤位之熱水系統及水槽排水設備工程與地下
      一樓增加攤位水電設備管線已如前述，自不能認該部分工程係在原機電設計圖
      面及標單範圍內，而為依工程慣例應予施作之項目。第查，證人即原告公司職
      員高炳恆復證稱：原證四號估價單，均為追加工程，都是依被告工地主任陳滿
      堂指示所為。原證二、三號圖全部都是追加工程，原來只有四十六個攤位，追
      加成五十個攤位，且每個攤位追加水龍頭及排水管工程。追加工程圖都是伊畫
      的，原工程設計圖是孫方珍畫的（見九十年九月五日言詞辯論筆錄）。綜上，
      原告主張系爭地下一樓小攤位熱水系統及水槽排水設備工程與地下一樓增加攤
      位水電設備管線之工程應為追加工程，並不包含在原工程承攬合約範圍內，應
      為可採。
  五、第按承攬人之報酬請求權，因二年間不行使而消滅。又時效因請求而中斷者，
      若於請求後六個月內不起訴，視為不中斷。民法第一百二十七條第七款及第一
      百三十條分別定有明文。本件被告另辯稱原告主張之承攬酬請求權消滅時效業
      已完成，被告得拒絕給付。經查，原告自陳系爭工程於八十七年三月三十一日
      完工，則原告至遲應於八十九年三月三十一日行使其報酬請求權，原告雖曾於
      八十八年六月八日以誼業字第八八０六００一號函催告被告給付追加工程款，
      惟並未於六個月內起訴，揆諸前揭說明，其時效視為不中斷，而原告迄八十九
      年十二月十八日始向本院對被告聲請發支付命令，有卷附聲請發支付命令狀上
      之收狀戳可稽，則其承攬報酬請求權之消滅時效應已完成，被告此部分所辯為
      有理由。
  六、綜上所述，本件原告主張被告依系爭承攬合約尚應給付追加工程款雖為可信，
      惟被告辯稱系爭承攬報酬請求權之消滅時效業已完成，洵屬有據。從而，原告
      本於系爭承攬合約請求被告給付工程款八十萬三千三百四十七元及自支付命令
      送達翌日即八十九年十二月三十日起至清償日止，按週年利率百分之五計算之
      利息，即有未合，不應准許。原告之訴既經駁回，其假執行之聲請即失所附麗
      ，應併予駁回。
  七、又本件事證已臻明確，兩造其餘攻擊防禦方法，於本判決結果不生影響，爰不
      一一論述，併此敘明。
  八、結論：原告之訴為無理由，依民事訴訟法第七十八條，判決如主文。
中　　　華　　　民　　　國　　九十一　　年　　　五　　　月　　　二　　　日
　　　　　　　　　　　　　　　　　　　　民事第四庭法　　　官　劉又菁
右為正本係照原本作成
如對本判決上訴，須於判決送達後廿日內向本院提出上訴狀
中　　　華　　　民　　　國　　九十一　　年　　　五　　　月　　 　二　　 日
　　　　　　　　　　　　　　　　　　　　　　　　　法院書記官　黃瓊滿
